【裁判字號】    88,訴,3861
【裁判日期】    891102
【裁判案由】    確認抵押權登記
【裁判全文】
臺中地方法院民事判決  八十八年度訴字第三八六一號
    原      告    乙○○
    訴訟代理人    丁○○  律師
    複  代理人    陳  隆  律師
    被      告    台中商業銀行股份有限公司  設台中市○○路○段三六七號
    法定代理人    丙○○      .
    訴訟代理人    甲○○      .
右當事人間請求確認抵押權登記事件，本院判決如左：
    主      文
確認被告與原告就坐落台中縣大雅鄉○○段五六一地號土地，以台中縣雅潭地政事務
所豐登字第一一五七八一號收件，民國八十三年四月二十二日所為登記本金最高限額
新台幣壹億元之抵押權所擔保之債權不存在。
原告其餘之訴駁回。
訴訟費用由被告負擔二分之一，餘由原告負擔。
    事      實
甲、原告方面：
  壹、聲明：一、如主文第一項所示；二、被告應將前項抵押權「債務人」變更登記
      為均溢實業股份有限公司。
  貳、陳述：
    一、原告於民國八十四年六月二十七日受訴外人均溢實業股份有限公司︵八十五
        年六月五日更名前漢遠實業股份有限公司，下稱均溢公司︶之託，擔任均溢
        公司與被告間﹁票據副擔保貸款借據﹂連帶保證人，並提供其所有坐落台中
        縣龍井鄉○○段第四五一地號土地  (下稱系爭土地)，於同年月二十九日設
        定登記本金最高限額新台幣  (下同)二千零四十萬元之抵押權︵收件文號：
        台中縣清水地政事務所清字第一四八七０號︶，以擔保被告對均溢公司之借
        款債權。均溢公司上開借款自今  (八十九)年年初以來已陸續清償完畢，被
        告並將借據原本返還，上開抵押權所擔保之債權即不存在，原告乃多次商請
        被告塗銷抵押權設定登記；詎被告非但不願辦理，且於七月二十三日向法院
        聲請拍賣抵押物而獲准。原告大驚之餘調閱土地登記簿謄本，始察悉系爭抵
        押權之設定登記竟將原告列為﹁債務人﹂。
    二、按無代理權以代理人之名義所為之法律行為，非經本人承認，對於本人，不
        生效力﹂，民法第一百七十條第一項定有明文；所謂無代理權人，不僅指代
        理權全不存在者而言，有代理權而逾越其範圍者，亦包含在內。故代理人逾
        越代理權所為之法律行為，非經本人承認，對於本人不生效力，此有最高法
        院二三年上字第三八八八號判例要旨可洵。原告係被告與均溢公司間借貸關
        係連帶保證人，並單純提供不動產設定最高限額抵押，並未同意以系爭抵押
        權擔保原告個人其他債務，該代書將原告列為系爭抵押權﹁債務人﹂，將使
        抵押權擔保範圍及於原告之其他債務，與原告提供土地設定抵押權之初衷不
        符，逾越原告授權範圍，故上開抵押權設定登記以原告為「債務人」部分，
        對原告不生效力。
    三、縱認原告對第三人張志憲借款債務連帶保證責任存在，惟兩造間設定抵押權
        時已限定為擔保被告對均溢公司之借款債權，昔時張志憲對被告之借款債務
        繳息正常，且張志憲該項借款除有夫妻連保外，更另外設定有物上擔保品足
        供優先取償，該筆借款亦早於八十三年撥下轉入借款人帳戶，是無論依常情
        、或依系爭抵押擔保債權之內部約定觀之，原告自不可能且無必要於八十四
        年六月間再將前揭為第三人張志憲作保之債務併列入系爭最高限額抵押權所
        欲擔保之債權範圍內，僅均溢公司所簽定﹁票據副擔保貸款借據﹂法律關係
        所生之不特定債權，方屬兩造合意之擔保範圍。
    四、被告一再以兩造抵押權設定契約書其他約定事項，辯稱系爭抵押權所擔保債
        權之基礎關係，除債務人︵即均溢公司︶外，更擴及擔保物提供人︵即原告
        ︶本身對被告所負一切債務云云。惟被告立於經濟上強者之地位，片面於系
        爭抵押權設定契約書上以定型化之契約條款方式，將單純為他債務人提供物
        上擔保品者，一律強行併將之視為抵押債務人，而片面任意擴理由大原合意
        設定抵押權之擔保債權範圍，被告設定時，又未向原告明示此定型化一般條
        款之利害關係，或容留三十日以內之合理期間供原告審閱全部條款內容，該
        項約定除依消費者保護法第十二條之規定已違反誠信原則，對原告顯失公平
        ，依同法十一條之規定，該條款亦不得構成契約之內容。
    五、兩造間就系爭最高限額抵押權設定所擔保之債權者，係被告對均溢公司不特
        定借貸債權，而均溢公司與被告目前並無債權債務關係存在，原告亦無何連
        帶債務之可言，爰請求確認被告就系爭最高限額抵押權中所擔保其對原告之
        債權不存在，並被告將前項抵押權「債務人」變更登記為均溢公司。
  參、證據：提出土地登記簿謄本、票據副擔保貸款借據、抵押權設定契約書、本院
      八十八年度拍字第三五四七號拍賣抵押物裁定各乙件為證，並聲請訊問證人施
      小惠。
乙、被告方面：
    被告未於最後言詞辯論期日到場，惟於歷次言詞辯論提出書狀及陳稱：
  壹、聲明：駁回原告之訴。
  貳、陳述：
    一、原告除於民國八十四年六月二十九日提供系爭土地供被告設定最高限額抵押
        權，以擔保被告對訴外人均溢公司之借款債權外，尚於八十三年十月一日其
        子張志憲向被告借款五百四十五萬元時擔任連帶保證人，擔保張志憲該筆借
        款應付清償之責任。然、張志憲自八十七年四月一日起即滯欠未繳本息，被
        告已對包括原告在內之該筆放款所有借保人進行訴追程序，並已取得執行名
        義。
    二、按「所謂最高限額之抵押契約，係指所有人提供抵押物，與債權人訂立在一
        定金額之限度內，擔保現在已發生及將來可能發生之債權之抵押權設定契約
        而言。此種抵押權所擔保之債權，除訂約時已發生之債權外，即將來發生之
        債權，在約定限額之範圍內，亦為抵押權效力所及」 (最高法院六十六年台
        上字第一０九七號判例參照) 。依兩造最高限額抵押權設定契約「其他約定
        事項」第一點約定，故原告提供設定之最高限額抵押權其擔保範圍包括原告
        及債務人過去、現在及將來對被告所負之全部債務，被告依此就原告所有 (
        現已移轉為他人張林秀鑾所有) 之系爭不動產依法行使抵押權人權利，並無
        不當。
    三、「其他約定事項」乃金融機構於設定最高限額抵押權時，因就債務人及擔保
        物提供人與本行間權利義務詳予規定應注意事項。依最高法院七十四年度第
        十四次民事庭會議決定：「地政機關辦理土地登記時，其依法令應行登記之
        事項，如因內容過於冗長，登記簿所列各欄篇幅不能容納記載，可以附件記
        載，作為登記簿之一部分」。因此，「其他約定事項」之內容既經雙方合意
        並簽章其上作為抵押權設定契約書之一部分，且經登記於土地及建物登記簿
        謄本，依土地法第四十三條即有絕對之效力，抵押權人應受該抵押權設定契
        約書及「其他約定事項」所載條款之拘束。原告所謂該條款無效云云，並無
        理由。
    四、原告所謂：「該約定係一定型化契約，依消費者保護法第十二條第一項違反
        誠信原則，且對原告顯失公平，無效。」顯然嚴重誤解消費者保護法第十二
        條規定。該法條並非全盤否定定型化契約之效力，僅是賦與法院對於定型化
        契約是否有顯失公平之處具有審查權限，非必定型化契約一律無效。查本行
        與原告間設定之最高限額抵押權設定契約「其他約定事項」第一點約定：﹁
        立抵押權設定契約書人︵擔保物提供人︶所提供之本抵押物之擔保範圍包括
        債務人、擔保物提供人對抵押權人臺中區中小企業銀行︵以下簡稱貴行、包
        括總分支機構︶為擔保對貴行過去︵包括原臺中區合會儲蓄股份有限公司︶
        、現在及將來所負之合會金、借款、票據、保證、損害賠償等以及其他一切
        債務，即在本抵押權設定契約書所定債權本金最高限額以內之清償及其利息
        、遲延利息、違約金、執行抵押權費用、以及因債務不履行而發生之全部損
        害賠償﹂，此與上開最高法院六十六年台上字第一０九七號判例所示最高限
        額抵押權擔保範圍之解釋相符。該項約款乃現今我國各金融機構普遍採用之
        定型化約款，從未受任何法院宣告為無效，原告主張其無效云云，於法不合
        ，並不可採。
    五、本案辦理最高限額抵押權之代書施小惠證稱：其確實於本行見過原告，且一
        般金融機構於辦理抵押權設定時均將擔保物提供人列為「債務人兼義務人」
        ，由此足見此種方式並非本行獨有。何以須為此種登記，因擔保物提供人於
        提供不動產供主債務人辦理借款等手續時，應必為連帶保證人。亦即不僅提
        供物保，同時也兼具人保，因此，既有人保須負連帶保證責任，則其必為本
        行之債務人無疑。故抵押權設定契約書將擔保物提供人列為「債務人兼義務
        人」，符合雙方權利義務之法律性質，何來違法之處？施小惠辦理本件最高
        限額抵押權設定登記並無越權之處。且據施小惠證言，前揭抵押權設定契約
        書「其他約定事項」曾交付義務人即原告看過而於當天收回，此由原告已在
        「其他約定事項」上蓋章並在「抵押權設定契約書」與「其他約定事項」間
        蓋騎縫章可知，原告一再抗辯其對「其他約定事項」並無所知，顯與事實不
        合。
  參、證據：提出土地登記簿謄本、借據、抵押權設定契約書、台灣高等法院台中分
      院八十八年度抗字第一四五三號民事裁定各乙件為證。
    理      由
一、本件被告經合法通知，未於言詞辯論期日到場，核無民事訴訟法第三百八十六條
    所列各款情形，爰依原告之聲請，由其一造辯論而為判決。
二、原告主張原告於八十四年六月二十七日與被告訂立最高限額額抵押契約，約定原
    告提供坐落台中縣大雅鄉○○段五六一地號土地，設定以二千零四十萬元為限額
    之最高限額抵押權，其合意之擔保範圍，僅及於被告對均溢公司現在已發生及將
    來可能發生之借款債權，因均溢公司與被告已無債權債務關係存在，原告亦不負
    連帶債務，又原告僅係擔保物提供人，系爭抵押權將原告列為債務人，故請求確
    認系爭抵押債權不存在，並請求被告將前開抵押權「債務人」變更登記為均溢公
    司。被告則以系爭抵押權所擔保者除被告對均溢公司之借款債權外，尚包括被告
    對原告之其他債權，因原告擔任訴外人張志憲八十三年十月一日向被告借款之連
    帶保證人，被告對張志憲既有上開債權存在，本件抵押債權則為存在等語置辯。
    本件應就兩造系爭抵押權所擔保債權之範圍為何，暨兩造系爭最高限額額抵押契
    約約定以何人為債務人為審究。
三、首就兩造系爭抵押權所擔保債權之範圍先予審酌：
  (一)按所謂最高限額之抵押契約，係指所有人提供抵押物，與債權人訂立在一定金
      額之限度內，擔保現在已發生及將來可能發生之債權之抵押權設定契約而言。
      此種抵押權所擔保之債權，除訂約時已發生之債權外，即將來發生之債權，在
      約定限額之範圍內，亦為抵押權效力所及 (最高法院六十六年台上字第一０九
      七號判例參照。惟現今銀行之金融業務包括短期、中長期貸款、押匯業務、信
      用卡業務、票據往來業務、定期活期存款業務等，其種類、清償期限不一而足
      。銀行就其辦理每一項業務所生之債權，均要求債務人或第三人提供擔保品設
      定抵押權，並就每項特定債權覓妥連帶保證人，故債務人或連帶保證人若與銀
      行有多項業務往來時，倘謂其所負債務範圍同時及於各項業務，不啻使債務人
      承受責任範圍難以確定之額外負擔，且使銀行獲得債權多重保障之不當利益，
      與契約平等互惠原則及誠實信用相違。故債權人如以定型化契約約定抵押權所
      擔保債權之範圍及於債務人將來或現在所發生之一切債務，如系爭抵押權所擔
      保債務係基於特定業務而發生，應可認為債權人與債務人間係就特定債務之清
      償訂立抵押權契約，其效力優於債權人片面制定之定型化契約一般條款 (消費
      者保護法第十五條參照) 。
  (二)查本件被告於八十四年六月二十七日與均溢公司訂立﹁票據副擔保貸款借據﹂
      ，由均溢公司覓妥訴外人陳雪芳、張志憲、陳世明、陳景祥、林永能及原告等
      人擔任連帶保證人，另由原告提供其所有之系爭土地設定本件最高限額抵押權
      ，此為兩造所不爭執，並有原告提出之土地登記簿謄本、票據副擔保貸款借據
      、抵押權設定契約書各乙紙可按。又被告另於八十三年十月一日與張志憲訂立
      「長期擔保放款」契約，除由訴外人陳雪芳及原告擔任連帶保證人外，並由債
      務人或第三人提供不動產以供擔保，上開借款至兩造八十四年六月二十七日訂
      立本件最高限額抵押契約時並無違約情事，此為兩造所不爭執，並有放款借據
      乙紙在卷為憑。揆諸首開說明，兩造八十四年六月二十九日所定抵押權設定契
      約書附件之「其他約定事項」第一點固載明：﹁立抵押權設定契約書人︵擔保
      物提供人︶所提供之本抵押物之擔保範圍包括債務人、擔保物提供人對抵押權
      人臺中區中小企業銀行︵以下簡稱貴行、包括總分支機構︶為擔保對  貴行過
      去︵包括原臺中區合會儲蓄股份有限公司︶、現在及將來所負之合會金、借款
      、票據、保證、損害賠償等以及其他一切債務，即在本抵押權設定契約書所定
      債權本金最高限額以內之清償及其利息、遲延利息、違約金、執行抵押權費用
      、以及因債務不履行而發生之全部損害賠償﹂，倘認此項約款，可及於被告與
      張志憲八十三年十月一日已發生之債務，無異使提供抵押物之原告承受額外之
      負擔，並使被告可就上開已有連帶債務人及擔保品之借款債權，獲得額外之保
      障，故兩造系爭最高限額抵押契約擔保範圍，基於有償契約風險分配及平等互
      惠原則，尚不及於上開借款債權。
  (三)綜上，被告雖以定型化契約約定本件抵押權擔保範圍及於債務人過去、現在及
      將來之一切債務，惟訴外人張志憲之借款債務既係本件抵押權設定前已發生，
      且與兩造間訂立系爭最高限額抵押契約所擔保之均溢公司借款債務無涉，原告
      主張本件最高限額抵押權擔保範圍不及於前開張志憲借款債務，即屬有據。
四、次就系爭最高限額額抵押契約應以何人為債務人為審究：
  (一)按最高限額之抵押契約，係指所有人提供抵押物，與債權人訂立在一定金額之
      限度內，擔保現在已發生及將來可能發生之債權之抵押權設定契約而言，其所
      欲擔保債務之債務人為何人，應依設定登記之內容為準。又債務人將來發生之
      債權，如在約定限額之範圍內，既為抵押權效力所及，故最高限額抵押契約倘
      定有存續期間，其於存續期間內已發生之債權縱因清償或其他事由而減少或消
      滅，原訂立之抵押契約依然有效，抵押人不得以原債權清償為由，通知債權人
      終止抵押契約，對於終止契約後發生之債務，不負擔保責任 (最高法院六十六
      年度台上字第一０九七號判例意旨參照)。
  (二)查證人即承辦本件抵押權設定登記業務之代書施小惠證稱：「台中商業銀行於
      八十四年間委託我辦理乙○○借款之設定抵押權」、「我辦理抵押權登記業務
      的銀行包括第一信託銀行、土地銀行等，我承辦之抵押權設定登記業務，義務
      人都是兼債務人，據我所知，銀行會通知擔保義務人」等語，又原告於均溢公
      司八十四年六月二十九日向被告借款時擔任連帶保證人，已如前述。足見原告
      就均溢公司借款債務之清償負連帶保證責任，即基於連帶保證契約對於被告負
      債務人責任，依兩造連帶保證契約之意旨，其為本件抵押權設定契約之債務人
      ，尚無不合。又系爭抵押權之存續期間係自八十四年六月二十七日起至一百十
      四年六月二十七日止，有抵押權設定契約書乙件在卷為憑，揆諸首開說明，原
      告不得終止系爭抵押權契約，附此敘明。
五、從而原告請求確認被告與原告間就坐落抵押權擔保之債權不存在，為有理由，應
    予准許；惟其請求被告應將系爭抵押權「債務人」變更登記為均溢公司，則屬無
    據，應予駁回。
六、本件事證已臻明確，兩造其餘主張及舉證，與判決結果不生影響，不另論述，附
    此敘明。
七、據上論結，本件原告之訴為一部有理由，一部無理由，依民事訴訟法第三百八十
    五條第一項前段、第七十九條但書，判決如主文。
中      華      民      國    八十九    年      十一      月     二     日
                                        臺灣臺中地方法院民事第三庭
~B法      官  林慧貞
右為正本係照原本作成
如不服本判決，應於判決送達後二十日內，向本院提出上訴狀。
中      華      民      國    八十九    年      十一      月     七     日
~B法院書記官


司法院資訊處製作；財團法人民間司法改革基金會備份。
